臺灣高雄地方法院民事判決
110年度訴字第414號
原      告  涂賢文  
被      告  陳周玉貞
訴訟代理人  陳柏諭律師
被      告  張譯鐸  

上列當事人間請求清償債務等事件，本院於民國111年6月30日言
詞辯論終結，判決如下：
　　主      文
原告之訴駁回。
訴訟費用由原告負擔。
　　事實及理由
壹、程序事項：
一、被告張譯鐸經三次合法通知未於言詞辯論期日到場（見本院
    卷第143頁至第145頁、第173頁、第189頁、第191頁、第311
    頁、第321頁），核無民事訴訟法第386條所列各款情形， 
    故依職權一造辯論而為判決。
二、原告提起本件訴訟時，已將「陳周玉貞」列為被告，並載明
    其身分證字號、出生年月日等年籍資料，可認原告已具體特
    定「被告陳周玉貞」為其起訴對象（見本院110年度審訴字
    第184號卷【下稱審訴卷】第13頁）。另觀臺中○○○○○○○○○（
    下稱清水戶政）函覆本院：陳周玉貞雖於民國102年4月26日
    、102年9月3日、107年12月3日曾申請補、換領國民身分證
    ，然系統檔存陳周玉貞國民身分證影像，均為同本所110年7
    月15日中市清戶字第1100002751號函所附照片（即本院卷第
    129頁之照片【下稱系爭照片】）等情（見本院卷第237頁）
    ，可知陳周玉貞歷年均是以系爭照片作為其國民身分證影像
    。
三、本院嗣於111年4月11日言詞辯論程序對陳周玉貞行當事人訊
    問，到場受當事人詢問者，除已提供「陳周玉貞身分證正本
    」供本院查核，且經本院比對「到場受當事人訊問者」與系
    爭照片所呈現之五官、容貌確屬一致，可認該日到場者即為
    系爭照片所示之人，上情另有該日勘驗筆錄、當庭拍攝之相
    片在卷可佐（見本院卷第194頁、第211頁至第219頁），原
    告雖主張「111年4 月11日下午3點至本院案號110 年度訴字
    第414號應訊者」非陳周玉貞本人，並將「自稱為『陳周玉貞
    』之人」追加為本件被告（見本院卷第253頁、第263頁），
    然本院已認定111年4月11日到庭之人即為原告起訴狀所特定
    之陳周玉貞本人，實無從就相同一人分列為相異被告，原告
    就「陳周玉貞」重複列為「被告」及「追加被告」，顯非訴
    之追加，本院就此不再另為准駁之諭知。
貳、實體事項：
一、原告主張：
　㈠陳周玉貞於105年5月3日起至同年6月1日為止，陸續向其借款
    新臺幣（下同）160萬元（借款時間、金額詳如附表所示，
    下稱系爭借貸），雙方另於105年6月11日協議陳周玉貞應就
    系爭借貸按月給付原告1萬6,000元之利息，惟達成協商翌日
    ，陳周玉貞使用之手機號碼0000-000-000（下稱系爭門號）
    即辦理停話，陳周玉貞迄今全未還款。考量陳周玉貞均為車
    牌號碼00-0000號自小客車（下稱系爭汽車）之車主張譯鐸
    接送，且被告二人曾共同居住門牌號碼高雄市○○區○○路00巷
    0號房屋（下稱系爭房屋），可認被告屬共同詐欺原告之人
    （下合稱甲事件）。
　㈡嗣原告就甲事件提出刑事告訴，後經臺灣高雄地方檢察署以1
    05年度偵字第23958號偵辦（下稱系爭刑案），陳周玉貞竟
    於偵查過程另覓真實姓名不詳之女性冒名應訊，冒名者與張
    譯鐸之供述均與事實不符，可認被告實有教唆偽證、偽證、
    串證、湮滅證據之情（下合稱乙事件），故就甲、乙事件請
    求被告給付160萬元借款、38萬4,000元利息及10萬元精神慰
    撫金，並依消費借貸、不當得利、侵權行為等法律關係提起
    本件訴訟，並聲明：被告應給付原告208萬4,000元。
二、陳周玉貞則以：
  ㈠陳周玉貞於97年間因結婚依親來臺，來臺迄今均居住於臺中
    市，未曾於高屏地區工作，亦不認識張譯鐸，更未向原告借
    款。105年實際向原告借款之人（下稱A女），雖將陳周玉貞
    102年4月26日離婚前之舊身分證影本交付原告，然此是因陳
    周玉貞曾將舊身分證交付旅行社申辦護照，導致影本不慎流
    出，遭不法人士冒用。且原告於系爭刑案及本件，均稱A女
    頭上有0.5公分之凹陷、手臂有傷疤，並數度否認到庭之陳
    周玉貞本人為實際向其借款之人，益徵雙方並無借貸關係。
  ㈡況依原告所提之存摺明細，僅能得知原告曾自其所有帳戶提
    領款項，無從認定原告業將該等款項交付陳周玉貞，亦難依
    此判定陳周玉貞受有「利益」，又原告之侵權行為請求已罹
    於消滅時效等語置辯。並聲明：原告之訴駁回。
三、張譯鐸未於言詞辯論期日到場，亦未提出書狀作任何聲明或
    陳述。
四、得心證之理由：
　㈠按當事人主張有利於己之事實者，就其事實有舉證之責任。
    但法律別有規定，或依其情形顯失公平者，不在此限，民事
    訴訟法第277條亦有明定，再民事訴訟如係由原告主張權利
    者，應先由原告負舉證之責，若原告先不能舉證，以證實自
    己主張之事實為真實，則被告就其抗辯事實即令不能舉證，
    或其所舉證據尚有疵累，亦應駁回原告之請求。
　㈡次按稱消費借貸者，於當事人間必本於借貸之意思合致，而
    有移轉金錢或其他代替物之所有權於他方之行為，始得當之
    ，故當事人主張與他方有消費借貸關係存在者，自應就該借
    貸意思互相表示合致及借款業已交付之事實，均負舉證之責
    任（最高法院107年度台上字第810號判決意旨參照），經查
    ：
　　⒈原告雖主張其與陳周玉貞曾成立系爭借貸，然依原告所提
      之存摺內頁明細，僅得知悉原告曾於105年5月3日將其郵
      局帳戶內之124萬元匯款至其名下內埔地區農會帳戶，並
      陸續於105年5月3日、105年5月16日、105年5月27日、105
      年6月1日分別提領現金110萬元、11萬元、22萬元、30萬
      元（見審訴卷第41頁、第91頁至第92頁），惟依此證據，
      尚不足認定原告後續已將提領現金中之160萬元如數交付
      陳周玉貞。
　　⒉況觀原告於系爭刑案與本件時均稱其是將160萬元交付予「
      頭上有0.5公分凹陷」、「手臂有傷疤」、「身高約168公
      分」之女子（見本院卷第45頁、第197頁），惟陳周玉貞
      本人於系爭刑案與本案至庭，原告當場確認卻稱到場之陳
      周玉貞本人與其交付借款之A女「不同」人（見本院卷第4
      5頁、第197頁），再比對陳周玉貞自行提供及其於111年4
      月11日言詞辯論期日於本院當庭所拍攝之相片，可見陳周
      玉貞額頭並未有凹陷、手臂也無傷疤（見本院卷第101頁
      、第213頁），認縱原告提款後確曾將160萬元交付A女，A
      女亦向原告自稱為「陳周玉貞」，然此應是A女冒用陳周
      玉貞之名義向原告借款。
　　⒊再查原告雖稱與其成立借貸者，尚有將本票及陳周玉貞之
      身分證影本交付予伊（見審訴卷第82頁），然查：
　　　⑴原告於系爭刑案供稱：借款100萬時，她有簽立本票及提
        供身分證影本，後來她又將100萬元的本票摸走了，我
        因為她坐在旁邊，看到她摸走了，因為我看本票上數字
        是用阿拉伯數字，我覺得那是隨便寫一寫的，所以我認
        為那個應該沒有什麼效，她要拿走就讓她拿走，後來我
        有帶著100萬及60萬本票各1張預備要她簽，我有口頭跟
        她講，可是她推託，我就知道她不願意簽，所以我就沒
        有拿出來讓她簽（見系爭刑案影卷第6頁至第7頁），可
        認原告目前身邊已未留存A女當時所交付之本票，無從
        比對該本票上之筆跡與陳周玉貞之筆跡是否相符。
　　　⑵又查原告於系爭刑案提供其於105年間收受之陳周玉貞身
        分證影本（見系爭刑案影卷第35頁），可見該身分證正
        面發證日期記載為「100年9月6日（中市）初發」，背
        面配偶欄仍有「王典忠」之註記，然清水戶政已函覆：
        按戶籍法第58條第1項規定：「申請戶籍登記致國民身
        分證記載事項變更，應同時申請換領國民身分證。」，
        陳周玉貞於102年4月26日辦理離婚登記時，同時有申請
        換領國民身分證紀錄，所領應為配偶欄無註記之身分證
        等情（見本院卷第237頁），可知陳周玉貞因婚姻狀態
        更易，故於102年4月26日就已更換為「配偶欄無註記」
        之身分證。是如借用人本人願提供身分證影本作為借貸
        證明，多會以借貸成立當時之最新身分證影本作為憑據
        ，惟查A女於105年提供予原告之身分證影本，仍為陳周
        玉貞102年4月26日以前之舊身分證影本，而非陳周玉貞
        最新之身分證影本，則系爭借貸是否為陳周玉貞本人所
        為，益徵有疑。
　　⒋再按姓名僅屬表意人之表徵，雖冒用他人名義，表意人所
      為意思表示，對於表意人本人仍有效力。行為人為自己訂
      立契約而冒用他人名義者，應以該冒名之行為人為實際法
      律行為之當事人，倘相對人亦願與之訂立契約者，並對法
      律效果歸屬於何名義之人在所不問，亦即姓名不具區別性
      意義時，該契約對該冒名之行為人與相對人間自仍發生效
      力（最高法院109年度台上字第182號判決意旨參照）。是
      觀A女冒用陳周玉貞名義為自己向原告訂立借貸契約，原
      告也是因與A女有所認識，始願貸款予A女，難認「陳周玉
      貞」此姓名於上開借貸契約關係中，具有區別性之意義，
      依據上開實務見解，縱有原告主張之160萬元之借貸情事
      存在，該等借貸契約效力亦應存在於A女與原告之間。原
      告於系爭刑案亦稱過程張譯鐸均未向其接洽（見系爭刑案
      影卷第7頁），張譯鐸也稱其並不認識原告，不知悉相關
      借款事宜（見系爭刑案影卷第11頁），是依據債之相對性
      ，原告依消費借貸法律關係，針對甲事件僅得向A女請求
      返還借款及所約定利息，而不得向被告二人有所請求。
　　⒌至就乙事件中，雙方於系爭刑案既無其他借貸情事發生，
      原告更不得以消費借貸法律關係為請求權基礎，針對乙事
      件請求被告給付208萬4,000元，併予說明。
　㈢次按不當得利依其類型可區分為「給付型之不當得利」與「
    非給付型不當得利」，前者係基於受損人有目的及有意識之
    給付而發生之不當得利，後者乃由於給付以外之行為（受損
    人、受益人、第三人之行為）或法律規定或事件所成立之不
    當得利。在「給付型之不當得利」，既因自己行為致原由其
    掌控之財產發生主體變動，則本於無法律上之原因而生財產
    變動消極事實舉證困難之危險，自應歸諸主張不當得利請求
    權存在之當事人。是該主張不當得利返還請求權人，應就不
    當得利之成立要件負舉證責任，亦即必須證明其與他方間有
    給付之關係存在，及他方因其給付而受利益致其受損害，並
    就他方之受益為無法律上之原因，舉證證明該給付欠缺給付
    之目的，始能獲得勝訴之判決（最高法院102年度台上字第4
    20號判決意旨參照）。原告就甲事件既未能證明其已將160
    萬元交付陳周玉貞或張譯鐸，難認被告二人曾因原告之給付
    受有利益，而於乙事件中，也無其他財產變動情事發生，則
    原告依不當得利法律關係，請求被告就甲、乙事件給付原告
    208萬4,000元，均無理由。
　㈣再按侵權行為之成立，須行為人因故意過失不法侵害他人權
    利，亦即行為人須具備歸責性、違法性，並不法行為與損害
    間有因果關係，始能成立，且主張侵權行為損害賠償請求權
    之人，對於侵權行為之成立要件應負舉證責任（最高法院10
    0年度台上字第1903號民事判決意旨參照），經查：
　　⒈甲事件部分：
　　　⑴原告雖主張被告於甲事件屬共同詐欺，然於該事件中實
        際與原告互動並自原告收受款項之人為A女，陳周玉貞
        則非實際實施行為之人，已難認屬侵權行為加害人。
　　　⑵而張譯鐸縱如原告所述，其曾與冒用陳周玉貞名義之A女
        ，有一定互動往來，亦即張譯鐸曾以系爭汽車載送A女
        、提供系爭門號予A女使用並有與A女同住於系爭房屋，
        惟原告既於系爭刑案稱A女當時均為自己當面與原告商
        談借貸事宜，而非用系爭門號與原告相談借貸經過（見
        系爭刑案影卷第42頁），原告也稱借貸時僅有A女在場
        ，其並不認識張譯鐸（見系爭刑案影卷第42頁、第7頁
        ），張譯鐸也稱其不認識原告亦不知悉借貸事宜（見系
        爭刑案影卷第11頁），則就現行證據，無從認定張譯鐸
        曾策劃、參與或協助A女向原告之相關借貸事宜，縱其
        與A女有所互動，亦無法推認張譯鐸已積極參與協助系
        爭借貸，依據現行證據，也難認張譯鐸屬侵權行為加害
        人。
　　⒉乙事件：
　　  是觀陳周玉貞於系爭刑案也為本人親自應訊，有系爭刑案
      影卷節本及該案中到庭者受檢察事務官於106年4月24日當
      場拍攝之照片在卷可查（見本院卷第44頁、第49頁），自
      不得因原告主觀認定A女始為陳周玉貞本人，遽認有教唆
      偽證情事；況陳周玉貞本人既未參與甲事件，則陳周玉貞
      於系爭刑案依其所認知之事實所為之陳述，縱與張譯鐸未
      完全一致，亦難認二人有何教唆偽證、偽證、串證、湮滅
      證據可言，原告亦不得因此主張被告二人於乙事件所為該
      當侵權行為，亦不得就此對被告請求損害賠償。
　㈤另當事人聲明之證據，法院應為調查，但就其聲明之證據中
    認為不必要者，不在此限，民事訴訟法第286條定有明文。
    前條但書所謂不必要之證據，係指當事人聲明之證據，與應
    證事實無關，或不影響裁判基礎，或毫無證據價值，或因有
    窒礙不能預定調查證據之期間或訟爭事實已臻明暸且法院已
    得強固之心證而言（最高法院101年度台上字第225號判決意
    旨參照），本件原告雖聲請傳喚系爭汽車之車主、辦理系爭
    刑案之偵查佐顏峻廷、檢察事務官呂建立為證人（見本院卷
    第13頁至第14頁），並請求被告二人對質（見本院卷第177
    頁），然本件訟爭事實依據上開證據資料既已明確，亦足使
    法院已得強固之心證，原告前述證據難認具有調查必要性，
    併與敘明。
五、綜上所述，原告依消費借貸、不當得利、侵權行為等法律關
    係，請求被告給付原告208萬4,000元，為無理由，應予駁回
    。
六、本件事證已臻明確，兩造其餘攻擊防禦方法及所提證據，經
    核與判決結果不生影響，不逐一論述，併此敘明。
七、訴訟費用負擔之依據：民事訴訟法第78條。
中　　華　　民　　國　　111 　年　　7 　　月　　27　　日
                  民事第一庭法　官　葉晨暘
以上正本係照原本作成。　　　　　　　　
如對本判決上訴，須於判決送達後20日內向本院提出上訴狀。如
委任律師提起上訴者，應一併繳納上訴審裁判費。
中　　華　　民　　國　　111 　年　　7 　　月　　27　　日
                            書記官  吳良美
【附表】
編號 借款時間（民國） 借款金額（新臺幣） 1 105年5月3日 100萬元 2 105年5月16日 10萬元 3 105年5月27日 20萬元 4 105年6月1日 30萬元 合計  160萬元